【裁判字號】    93,訴,248
【裁判日期】    990125
【裁判案由】    損害賠償
【裁判全文】
臺灣新竹地方法院民事判決               93年度訴字第248號
原      告  甲○○
訴訟代理人  朱昭勳律師
            乙○○
            戊○○
被      告  庚○○
兼  上一人
訴訟代理人  壬○○
上列當事人間請求損害賠償事件，本院於民國九十九年一月十五
日辯論終結，判決如下：
    主  文
原告之訴及假執行之聲請均駁回。
訴訟費用由原告負擔。
    事實及理由
壹、程序方面：
一、按訴狀送達後，原告不得將原訴變更或追加他訴。但請求之
    基礎事實同一，擴張或減縮應受判決事項之聲明，或不礙被
    告之防禦及訴訟之終結，不在此限。被告於訴之變更或追加
    無異議，而為本案之言詞辯論者，視為同意變更或追加。民
    事訴訟法第255條第1項第2、3、7款、第2項定有明文。又不
    變更訴訟標的，而補充或更正事實上或法律上之陳述者，非
    為訴之變更或追加。民事訴訟法第256條亦載有明文。查原
    告起訴時係以民法第185條共同侵權行為法律關係訴請被告
    己○○、辛○○、丁○○、癸○○、丙○○（嗣後均經原告
    撤回起訴，如後述）應給付原告新臺幣（下同）445萬元，
    及自民國91年4月9日起至清償日止按年息6%計算之利息（參
    卷一原告起訴狀暨93年4月20日陳報狀）；嗣起訴狀送達被
    告後，於93年6月15日言詞變更聲明為被告己○○、辛○○
    、丁○○、癸○○、丙○○應連帶給付原告445萬元，及自
    民國93年6月15日起至清償日止按年息5%計算之利息（參本
    院93年6月15日言詞辯論筆錄），核係不變更訴訟標的，僅
    為法律上聲明之補正，非為訴之變更；嗣原告再於93年9月2
    日具狀追加被告庚○○、壬○○，並變更聲明為先位聲明請
    求被告庚○○、壬○○、己○○、辛○○、丁○○、癸○○
    、丙○○應連帶給付原告452萬元及分別自起訴狀繕本送達
    被告日起至清償日止，按年息5%計算之利息，另依民法第36
    7條之法律關係追加備位聲明為訴請被告庚○○應給付原告4
    52萬元，及自起訴狀繕本送達被告翌日起至清償日止，按年
    息5%計算之利息，核原告訴之追加部分乃與原起訴所請求之
    基礎事實屬同一，亦不礙被告之防禦及訴訟之終結，揆諸上
    開規定，自應准許；原告再於94年1月11日具狀就備位聲明
    部分擴張為訴請被告庚○○應給付原告5,297,602元，及自
    起訴狀繕本送達被告翌日起至清償日止，按年息5%計算之利
    息。嗣後，於94年11月1日再依民法第188條僱用人責任之法
    律律關係追加被告北區房屋仲介股份有限公司，而就原先位
    聲明變更擴張為被告庚○○、壬○○、己○○、辛○○、丁○○、癸○○、丙○○、北區房屋仲介股份有限公司應連帶
    給付原告5,297,602元，及分別自起訴狀繕本送達被告日起
    至清償日止按年息5%計算之利息，並就備位聲明部分撤回（
    參本院94年11月1日調解程序筆錄暨原告94年11月1日聲明更
    正及補充理由狀，且已據被告同意撤回，參本院97年9月15
    日言詞辯論筆錄），核原告就先位聲明請求之金額變更部分
    ，係擴張應受判決事項之聲明，自應准許（依民法第188 條
    僱用人責任之法律律關係追加被告北區房屋仲介股份有限公
    司部分，因嗣後已據原告撤回，如後述，故此部分不贅述）
    。嗣原告再撤回對被告己○○、辛○○、丁○○、癸○○、
    丙○○、北區房屋仲介股份有限公司之起訴（參本院98年9
    月4日言詞辯論筆錄）。（故本件原告起訴繫屬之範圍僅餘
    被告庚○○、壬○○應連帶給付原告5,297,602元，及分別
    自起訴狀繕本送達被告日起至清償日止按年息5%計算之利息
    ）。
貳、實體方面：
一、原告起訴聲明及主張之要領：
（一）原告於民國（下同）90年起陸續委託訴外人北區房屋仲介
      股份有限公司（以下簡稱為訴外人北區房屋公司）代為銷
      售坐落新竹市○○段900地號土地暨其上門牌號碼新竹市
      ○○路○段214號房屋（以下簡稱為系爭房地），91年4月
      初訴外人北區房屋公司人員丙○○、丁○○、己○○、辛○○慫恿原告之代理人即原告之姊乙○○稱有買方即被告
      庚○○、壬○○夫婦願意一併購買原告所有之系爭房地及
      鄰宅訴外人吳淑美所有坐落新竹市○○段899地號土地暨
      其上未辦理保存登記之建物，且已準備簽約金。原告考量
      訴外人吳淑美本有意將上開其所有之房地出售予原告，遂
      同意將系爭房地及鄰宅訴外人吳淑美所有之房地一併出售
      。
（二）訴外人北區房屋公司業務人員丙○○、丁○○、己○○、
      辛○○於91年4月9日仲介被告庚○○與原告簽訂買賣契約
      ，約定買賣總價款為1,980萬元，即原告所有之系爭房地
      價款為1,405萬元；訴外人吳淑美所有之房地價款為575萬
      元。詎兩造簽約時，被告庚○○未帶簽約金198萬元，乃
      由被告壬○○簽發面額198萬元本票交由訴外人北區房屋
      公司保管，待原告取得訴外人吳淑美之授權書及相關證件
      時，再將本票交予原告，原告代理人初認應無不妥，遂予
      同意，嗣被告庚○○於翌日再交付面額各99萬元之支票2
      紙予訴外人北區房屋公司（換回上開由被告壬○○簽發面
      額198萬元之本票）。
（三）嗣原告未取得訴外人吳淑美授權，訴外人北區房屋公司表
      示被告壬○○（按應係被告庚○○之誤載）同意先借款19
      8萬元予原告，如訴外人吳淑美不同意出售，即以原告所
      有之系爭房地充做買賣標的，原告遂與被告庚○○簽立協
      議書（原證5），按該協議書之內容為：『三、另甲方（
      按即被告庚○○）同意出借198萬元與乙方（即原告、訴
      外人吳淑美），乙方並同意提供新竹市○○路○段214號房
      屋及新竹市○○段900地號土地供甲方辦理抵押權設定，
      並同時開立同額之商業本票以作為還款之保證，前開借款
      之返還日期為91年5月1日，甲方應於取回前開款項同時將
      前開本票返還乙方，惟屆期未若返還前開借款乙方同意癸○○代書直接將新竹市○○路○段214號房屋及新竹市○○
      段900地號土地所有權移轉登記予甲方。四、本協議書若
      有未盡事宜，依誠信原則及前開不動產買賣契約書解決之
      』等語。屆至91年6月17日，被告庚○○即以原告未返還
      欠款，而通知代書即訴外人癸○○將原告所有之系爭房地
      以買賣為由辦理過戶，另一方面又以原告前先簽發之本票
      聲請法院為本票裁定，並於銀行強制拍賣原告所有之系爭
      房地執行程序中參予分配，取回價金198萬元（按被告庚○○係以系爭房地所有權人取回清償債務後之餘款1,955,
      471元，而非以本票裁定或抵押債權獲分配，詳如後述兩
      造間不爭執事項），並由告壬○○拍定取得系爭房地。故
      系爭房地所有權之移轉，原告除有未收取買賣價金分文之
      損害外，同時還背負貸款利息。
（四）退步言之，本件縱令被告不負侵權行為責任，被告庚○○
      尤應依買賣契約負給付價金之責。蓋原告無法協調訴外人
      吳淑美共同出售土地房屋，原告與被告庚○○間仍有意履
      行原約定之買賣契約，而事實上原告所有之系爭房地既已
      過戶予買方即被告庚○○，被告庚○○即有給付買賣價金
      及依約負擔貸款之義務。是以，被告庚○○於過戶後除未
      依約給付買賣價金；復未依雙方原買賣契約負擔銀行貸款
      ，終致原告所有之系爭房屋遭法院拍賣；被告壬○○、庚○○竟還以原告所簽發之本票聲請法院作成本票裁定參加
      分配，被告庚○○對原告未付分文而取得系爭房地所有權
      ，因此依原告與被告庚○○間所訂買賣契約之價款為1,40
      5萬元，扣除該系爭房地上具有對訴外人誠泰銀行貸款之
      953萬元，被告庚○○應給付原告452萬元。至於被告庚○○取得系爭房地所有權後，竟未依約負擔銀行貸款，原告
      為免系爭房地遭銀行拍賣，不得已另繳交銀行貸款利息共
      計777,602元，原告亦得向被告請求（按原告依民法第367
      條請求被告庚○○給付價金及負擔銀行貸款利息共5,297,
      602元部分，已據原告撤回）。
（五）綜上，被告庚○○取得系爭房地所有權後，故意違約不繳
      納銀行貸款，致系爭房地遭法院拍賣，被告壬○○再以1,
      233萬元拍定取得系爭房地所有權，故被告庚○○、壬○○係合謀以此方法侵害原告之權利，使原告受有買賣價款
      452萬元（即1,405萬元扣除銀行貸款953萬元）及繳納銀
      行利息777,602元之損害。為此，爰依民法第184條第1項
      前段、第185條侵權行為損害賠償之法律關係請求被告庚○○、壬○○連帶賠償損害（參本院99年1月15日言詞辯
      論筆錄），爰聲明請求：
    (一)被告庚○○、壬○○應連帶給付原告5,297,602元，並分
      別自起訴狀繕本送達被告日起算至清償日止，按年利率5%
      計算之利息。
    (二)訴訟費用由被告共同負擔。
    (三)原告願供擔保請准宣告假執行。
二、被告答辯聲明及要領：
（一）被告均否認有侵權行為，被告庚○○於91年4月9日向原告
      購買兩戶房地，其一為坐落新竹市○○段900地號及其上
      建物即門牌號碼新竹市○○路○段214號房屋（以下簡稱為
      900地號房地）；其二為新竹市○○段899地號及其上未辦
      保存登記房屋（以下簡稱為899地號房地），有不動產買
      賣契約書（以下簡稱為系爭契約書）在卷可稽。依系爭契
      約書第2條約定買賣價金為1,980萬元，上開買賣價金係兩
      戶之價金，此為兩造所不爭執。兩造於系爭契約書中既僅
      就兩戶之價金為單一之約定，而未為就個別不動產為單獨
      價金之約定，足證兩造締約之真意確係以900地號房地及
      899地號房地兩戶一起購買為條件，而非分別購買900地號
      房地與899地號房地。
（二）原告自承「原告之姐乙○○因鄰宅所有權人吳淑美確有意
      將房地出售予原告，且雙方訂有買賣契約如原證2尚未履
      行，遂同意將原告所有之房地及鄰宅之房地一併出售」，
      又系爭契約書第14條其他約定事項第1項記載：「賣方保
      證買方能順利同時買到新竹市○○路第899地號及其上未
      辦保存登記建物，否則以違約論處」，被告庚○○若非係
      以兩戶一起購買為條件，原告何須一併出售他人之房地？
      又何必於系爭契約書第14條為「同時買到」及「否則以違
      約論處」之特別保證約定，益證兩造締約時之真意確係以
      900地號房地及899地號房地兩戶一起購買為條件。
（三）證人癸○○於本院96年度訴字第567號履行契約事件之98
      年4月13日言詞辯論期日證稱：「簽訂買賣契約的時候，
      原告都是授權乙○○，有提出授權書，我沒看過原告。提
      示的買賣契約書都是我幫他們處理的沒錯，當初他們是買
      2戶，被告說買兩戶要一起買，乙○○說隔壁是親戚，可
      以一起賣，所以才會簽訂契約。簽訂契約的時候，當下是
      乙○○告知可以處理，另一部分她可以處理，所以我們才
      會簽訂契約書，簽訂2戶。那一戶的人也從來沒出現過，
      且乙○○還跟我們說不要去打擾隔壁的人，怕吳淑美不來
      備證。兩戶價金是雙方談好的，沒有一戶、一戶的價金，
      我們當初很信任乙○○會拿所有的證件出來，所以並沒有
      明白訂一戶、一戶的價金。」依上開證詞，顯見兩造於簽
      立系爭契約書時，被告庚○○確有明白表示要兩戶一起買
      ，原告亦同意兩戶一起賣，且兩造並未就其中特定一戶為
      價金之約定，即並未約定900地號房地為1,405萬元。
（四）兩造簽立系爭契約書後，原告遲遲未能「如期備齊證件完
      整」，兩造才於91年4月23日簽訂一紙協議書（以下簡稱
      為系爭協議書），約定：「（一）甲、乙雙方針對本份不
      動產買賣契約書之內容無異議，雙方並合意繼續履行前開
      不動產買賣契約書。（二）乙方需於91年5月1日下午6時
      將新竹市○○路899地號土地所有權移轉登記之所需證件
      備齊，否則乙方同意負違約責任，將甲方既付價款返還甲
      方並加倍賠償所收價款同額之違約金與甲方，乙方絕無異
      議。（三）另甲方同意出借198萬元與乙方，乙方並同意
      提供新竹市○○路○段214號房屋及新竹市○○段第900地
      號土地供甲方辦理抵押權設定，並同時開立同額之商業本
      票以做還款之保證，前開借款之返還日期為91年5月1日，
      甲方應於取回前開款項同時將前開本票返還乙方，惟屆期
      若未返還前開借款乙方同意癸○○代書直接將新竹市○○
      路○段214號房屋及新竹市○○段第900地號土地所有權移
      轉登記予甲方。（四）本協議若有未盡事宜，依誠信原則
      及前開不動產買賣契約書解決之。」從系爭協議書第2條
      觀之，被告庚○○堅持兩戶一起買，否則視為原告違約，
      足證兩造並無約定若899地號房地部分未能備證齊全，則
      改為只買900地號之房地，另兩造簽立協議書時，亦未約
      定900地號房地價金為1,405萬元，實甚顯然。
（五）原告雖主張依訴外人北區房屋公司開立統一發票，服務費
      為562,000元，以原告應給付之仲介費為成交價4%，則成
      交價為1,405萬元（562,000元×100/4＝1,405萬元），惟
      證人即代書癸○○於前案既證稱：「兩造間並沒有就一戶
      、一戶為價金之約定」。如果兩造已談妥原告所有房地之
      買賣價金為1,405萬元，證人癸○○豈有可能不知道？足
      見原告之主張，顯非事實。
（六）又簽立協議書時兩造仍約定要兩戶一起賣，豈有可能只針
      對其中一戶計算計仲介服務費。另訴外人北區房屋公司向
      被告庚○○所收取的服務費為208,000元（即以兩戶總價
      金1,980萬元之1%即198,000，加上10,000元，共208,000
      元），訴外人北區房屋公司既然對被告庚○○收取兩戶之
      仲介服務費，怎麼可能只對原告收取一戶之服務費？足見
      原告主張依其所提訴外人北區房屋公司所開立統一發票上
      之金額562,000元，即逆推900地號房地之價金應為1,405
      萬元，殊屬無稽。
（七）由於兩造僅於系爭契約書第2條約定買賣價金為1,980萬元
      ，並未就其中特定一戶為各別價金之約定，原告主張900
      地號房地價格為1,405萬元，訴外人吳淑美899地號房地價
      金為575萬元，純屬臨訟杜撰。
（八）依原告提出所出具予訴外人北區房屋公司之同意書，其上
      記載原告就其所有900地號房地授權訴外人北區房屋公司
      以1,300萬元銷售。既然原告委託仲介出售的價值僅為1,3
      00萬元，怎麼可能賣給被告庚○○卻變為1,405萬元？且
      依原告另外提出之不動買賣契約，其上記載訴外人葉鎮增
      （即訴外人吳淑美之配偶）將其所有899地號房地以1,200
      萬元出售予訴外人乙○○（原告之姐），上開兩戶房地之
      價差僅有100萬元，價值大致相當，足見原告主張其所有
      之900地號房地價格為1,405萬元，訴外人吳淑美之899地
      號房地價金僅為575萬元，二者價差高達830萬元，顯不合
      理，益證所謂1,405萬元之價格應係原告臨訟杜撰，不足
      採信。
（九）另依據上揭協議書第3條，被告庚○○確係出借198萬元予
      原告，其緣由係因原告需款孔急，被告壬○○同意以被告
      庚○○之名義借原告198萬元，原告則同意以其所有900地
      號房地供被告庚○○辦理抵押權設定，並同時開立同額之
      商業本票作為還款之保證，此一約定純粹係一個「借貸契
      約」與另一個「抵押權設定契約」之混合約定，並未約定
      若訴外人吳淑美之899地號房地部分無法備證齊全，則改
      為只買原告之900地號房地。至於同條後段約定：「惟屆
      期若未返還前開借款乙方同意癸○○代書直接將新竹市○○路○段214號房屋及新竹市○○段第900地號土地所有權
      移轉登記予甲方」，係原告為強化上開清償借款之保證，
      並無「若吳淑美部分未能履行，被告庚○○仍欲繼續履行
      系爭契約書其餘標的（即原告之900地號房地）之意思」
      。
（十）按解釋契約，固須探求當事人立約時之真意，不能拘泥於
      契約之文字，但契約文字業已表示當事人真意，無須別事
      探求者，即不得反捨契約文字而更為曲解，最高法院著有
      17年字第1118號判例可循。查系爭協議書第2、3條之文義
      載述已非常明確，應無別事探求之必要。
（十一）兩造簽立系爭契約書當時，被告庚○○即交付1張面額1
        98萬元之本票給原告，但因原告未取得訴外人吳淑美之
        授權，因此在系爭契約書第14條第2項約定交由訴外人
        北區房屋公司保管，而91年4月23日之198萬元借款，則
        係由被告庚○○直接交付予原告，足見此兩筆款項之性
        質，迥不相同。
（十二）綜上所陳，足以說明被告庚○○於91年4月23日交付予
        原告之198萬元純屬借款，而非買賣價金之一部，即使
        原告備證齊全兩戶一起賣，可能轉化為兩戶一起買之價
        金之一部，但並無約定轉化為只買一戶之價金之一部。
        且被告庚○○依據系爭協議書第3條約定得請求原告返
        還198萬元之借款。
（十三）兩造於91年4月23日簽訂系爭協議書，其中第3條後段係
        約定：「惟屆期若未返還前開借款乙方同意癸○○代書
        直接將新竹市○○路○段214號房屋及新竹市○○段第90
        0地號土地所有權移轉登記予甲方。」因為原告並未於
        約定期限內清償借款，被告庚○○為實現借款債權而依
        約將900地號房地進行移轉，此一過戶行為係為實現借
        款債權之作為，與系爭買賣契約之履行無關，更非侵權
        行為，至為明灼。
（十四）依據訴外人癸○○於91年7月2日寄給原告之存證信函（
        被證1），足以證明訴外人癸○○認為原告違反系爭買
        賣契約及協議書之義務，恐損及「買方兼債權人」之權
        益，故而依被告庚○○要求逕行辦理產權移轉之手續，
        並通知原告，請其儘速與被告庚○○就「買賣價金、買
        賣標的、債權債務關係等釐清」，足見被告庚○○移轉
        900地號房地所有權，係確保借款債權之行為，並非履
        行買賣契約之行為，更非屬侵權行為。
（十五）被告庚○○並無代為清償誠泰銀行之債務，即或被告庚○○有義務代為清償誠泰銀行之債務，惟因原告不同意
        ，故被告庚○○無法代為清償，此有誠泰銀行答覆台灣
        高等法院之98年10月28日新光銀行關東橋字第980115號
        函及所附律師函可資証明（被證2）。且依被告庚○○
        所提出之存摺封面暨內文（被證3），足以證明被告庚○○於92年11月13日轉帳10,002,000元到誠泰銀行，作
        為擬清償系爭貸款之準備，但因原告不同意，故而無法
        清償。
（十六）綜上，足見被告並無任何侵權行為，爰聲明請求：
    (一)原告之訴及其假執行之聲請均駁回。
    (二)訴訟費用由原告負擔。
    (三)如受不利判決，願供擔保請准免為假執行。
三、本院判斷之理由：
（一）兩造間不爭執之事實：參照兩造之主張及抗辯，經本院整
      理可認下列應屬兩造間不爭執之事實。
  (一)原告代理人乙○○曾於89年間與訴外人葉鎮增（即訴外人吳
    淑美之配偶）訂立不動產買賣契約，由乙○○以1,200萬元
    價額向訴外人葉鎮增購買訴外人葉鎮○○○○○段899地號
    土地暨坐落其上之門牌號碼新竹市○○路○段212號房屋（原
    證2），惟未完成。
  (二)訴外人乙○○以其為原告及訴外人吳淑美共同代理人與被告
    庚○○於91年4月9日經由訴外人北區房屋公司仲介簽訂不動
    產買賣契約書，約定由被告庚○○以總價1,980萬元向原告
    及訴外人吳淑美購買系爭房地及上開同段899地號土地暨坐
    落其上之門牌號碼新竹市○○路○段212號房屋，並約定簽約
    時被告庚○○應先給付198萬元，出賣人（即原告及訴外人
    吳淑美）則應於91年4月19日備齊過戶文件，同時再由被告
    庚○○給付第2期款198萬元，惟被告庚○○交付之價款於出
    賣人（即原告及訴外人吳淑美）證件齊全前暫交訴外人北區
    房屋公司保管，待出賣人（即原告及訴外人吳淑美）證件齊
    全再交付出賣人，嗣被告庚○○簽約時並未提出簽約金198
    萬元，乃先由被告壬○○簽發面額198萬元之本票交由訴外
    人北區房屋公司保管，被告庚○○於翌日再交付面額各99
    萬元之支票2紙予訴外人北區房屋公司，並取回被告壬○○
    上開簽發之本票。（參不動產買賣契約書影本）。
  (三)屆至91年4月19日，訴外人乙○○無法依約取得訴外人吳淑
    美之過戶文件及授權書，訴外人乙○○乃仍以原告及訴外人
    吳淑美共同代理人身份與被告庚○○於91年4月23日訂立協
    議書，約定之主要內容下：（參協議書影本）
  因乙方（即出賣人）無法如期備齊證件完整，故雙方議定如
    下條款。
  甲（即買受人被告庚○○）、乙雙方針對本份不動產買賣契
    約書之內容無異議，雙方並合意繼續履行前開不動產買賣契
    約書。
  乙方應於91年5月1日下午6時將新竹市○○段899地號土地所
    有權移轉登記之所需證件備齊，否則乙方同意負違約責任，
    將甲方既付價款返還甲方並加倍賠償所收價款同額之違約金
    與甲方，乙方絕無異議。
  甲方同意出借198萬元予乙方，乙方並意提供系爭房地供甲
    方辦理抵押權設定，並同時開立同額之商業本票以作還款之
    保證，前開借款之返還日期為91年5月1日，甲方應於取回前
    開款項同時將前開本票返還乙方，惟屆期若未返還前開借款
    ，乙方同意癸○○代書直接將系爭房地所有權移轉登記予甲
    方。
  本協議若有未盡事宜，依誠信原則及前開不動產買賣契約書
    解決之。
  附註：北區房屋不得針對本筆買賣協議書內容再打電話給吳
    淑美，若經舉證證實確有影響本項買賣，北區房屋願負責任
    （自91年4月23日18時起生效）至91年5月1日止（舉證需具
    有姓名、時間、日期、錄音證實無誤）。
  (四)訴外人乙○○以原告及訴外人吳淑美共同代理人身份與被告
    庚○○於91年4月23日簽訂上開協議書時，被告庚○○確有
    將91年4月10日交付訴外人北區房屋公司保管之簽約金面額
    各99萬元之支票2紙交付訴外人乙○○，惟其中1紙則由訴外
    人北區房屋公司取走兌付扣除出賣人應付之仲介費562,000
    元後，再將餘款428,000元交付訴外人乙○○；訴外人乙○○亦將原告簽發之面額198萬元本票交付被告庚○○，並提
    供原告所有之系爭房地供被告庚○○設定抵押權作為上開借
    款之擔保。（參支票影本2紙及系爭房地登記簿謄本）。
  (五)被告庚○○於91年6月17日以出賣人未返還借款，依協議書
    通知代書癸○○將系房爭地以買賣為原因辦理移轉過戶登記
    予被告庚○○，嗣後並以原告上開簽發供擔保之本票聲請本
    院裁定准予強制執行參與分配。
  (六)系爭房地原由原告向誠泰銀行借款，而設定第一順位最高限
    額抵押權予誠泰銀行，嗣系爭房地經抵押權人誠泰銀行聲請
    法院強制執行拍賣後，經被告壬○○以1,233萬元拍定，且
    經分配清償債權人誠泰銀行借款本金9,535,473元及自91年1
    1月8日起至92年11月24日止之利息、違約金共10,374,529元
    後，以被告庚○○同時係系爭房地所有權人及第二順位抵押
    權人，其抵押權因混同而消滅，其抵押債權不予列計，而將
    分配後之餘額1,955,471元發還被告庚○○。（參本院民事
    執行處92年度執字第3119號強制執行事件分配表）。
  (七)原告另對被告庚○○向本院提起96年度訴字第567號履行契
    約之訴，訴請被告庚○○給付系爭房地買賣價金餘額452萬
    及代付誠泰銀行之貸款利息777,602元（合計5,297,602元）
    ，嗣經判決系爭房地買賣契約及協議書有效，被告庚○○應
    給付原告系爭房地買賣價金餘額2,534,527 元及代付誠泰銀
    行之貸款利息91,048元（合計2,625,575元），惟經被告庚○○提起上訴中。（參本院提起96年度訴字第567號民事判
    決）。
（二）本件兩造間主要之爭執要點厥為：原告主張被告庚○○係
      故意違約不繳納銀行貸款，致系爭房地遭法院拍賣，被告
      壬○○再拍定取得系爭房地所有權，被告庚○○、壬○○
      係合謀以此方法共同侵害原告之權利，有無理由？
（三）得心證之理由：
    (一)按當事人主張有利於己之事實者，就其事實有舉證之責任
      。民事訴訟法第277條前段定有明文。又民法第184條第1
      項前項規定侵權行為以故意或過失不法侵害他人之權利為
      成立要件，故主張對造應負侵權行為責任者，應就對造之
      有故意或過失負舉證責任（參照本院58年台上字第1421號
      判例）。再債務人固應負債務不履行之損害賠償責任，但
      非謂債務人即應負侵權行為之損害賠償責任；債權人如認
      債務人另成立侵權行為，仍應就所主張之侵權行為負舉證
      責任。最高法院82年台上字第267號、91年台上字第122號
      判決要旨參照。據此，侵權行為，即不法侵害他人權利之
      行為，屬於所謂違法行為之一種。債務不履行為債務人侵
      害債權之行為，性質上雖亦屬侵權行為，但法律另有關於
      債務不履行之規定。故關於侵權行為之規定，於債務不履
      行不適用之。（最高法院82台上字第1221號判決要旨參照
      ）。
    (二)經查，系爭房地係兩造依協議書之約定，因原告未依約清
      償向被告庚○○之198萬元借款，被告庚○○乃通知代書
      將系房爭地以買賣為原因辦理所有權移轉登記予被告庚○○，已如上述。據此，縱認兩造間協議書約定系爭房地所
      有權之移轉登記係屬系爭房地買賣契約之履行，且縱然被
      告庚○○未依買賣契約承受誠泰銀行抵押貸款及繳納該抵
      押貸款利息，原告亦無需再繳納該抵押貸款利息，本即得
      放任抵押權人誠泰銀行強制執行拍賣系爭房地；再縱認被
      告庚○○未依買賣契約承受誠泰銀行抵押貸款，依債之相
      對性，原告固仍屬系爭房地抵押貸款之債務人，然倘認被
      告庚○○違約（指買賣契約）未承受誠泰銀行抵押貸款及
      繳納該抵押貸款利息，致原告仍需再繳納該抵押貸款利息
      ，揆諸前開說明，此亦屬債務不履行，充其量原告縱得主
      張依債務不履行之規定請求被告庚○○賠償損害，究非謂
      被告庚○○即應負侵權行為之損害賠償責任。
    (三)第查，原告主張被告庚○○取得系爭房地所有權後，係故
      意違約不繳納銀行貸款，致系爭房地遭法院拍賣一節，已
      為被告庚○○所否認，且被告庚○○取得系爭房地所有權
      後，確欲清償抵押權人誠泰銀行之抵押貸款，惟為原告通
      知抵押權人誠泰銀行不得由被告庚○○代為清償，此有被
      告庚○○提出之誠泰銀行綜合理財存摺、原告91年7月2日
      所發新竹英明街郵局837號存證信函、原告委由蘇明淵律
      師91年7月2日所發崇律字第91070203號律師函等影本在卷
      可稽（參被告99年1月12日答辯狀被告2、3），足證原告
      之上開主張不實，不足採信。
    (四)復按，不動產之拍賣方法係由應買人自由競爭出價，以出
      價最高者取得所有權。又強制執行法第88條規定開標應由
      執行法官當眾開示，並朗讀之。故拍賣程序係在利害關係
      對立之不特定多數關係人注視下公開行之（最高法院95年
      台抗字第313號裁定意旨參照）。因此，執行法院拍賣不
      動產，依強制執行法第81條規定，應由法院先期公告，該
      項公告內並應載明不動產所在地、種類及其他應記明之事
      項與拍賣最低價額等項，然後由投標人依同法第87條以書
      件載明投標人之姓名、年齡及職業，願買之動產及願出之
      價格，密封投人執行法院所設之標匭，必須買賣標的物一
      致，且投標人中所出之最高價若已達於拍賣最低價額時，
      始為合法拍定。（最高法院82年台抗字第337號裁定意旨
      參照）。據此，不動產之拍賣，乃由應買者（即投標者）
      以密封自由出價競標，並在公開進行開標之程序下，由出
      價最高且已達拍賣最低價額者得標，顯非任何人得預先設
      定必定得以拍定。查被告庚○○取得系爭房地所有權後，
      係因原告通知抵押權人誠泰銀行不得由被告庚○○代為清
      償，終致系爭房地為抵押權人即誠泰銀行聲請法院強制執
      行拍賣，已如上述，顯然系爭房地之所以為抵押權人即誠
      泰銀行聲請法院強制執行拍賣，應係原告通知抵押權人誠
      泰銀行不得由被告庚○○代為清償後，復因原告未為清償
      或繼續繳納貸款利息所致，已非可歸責於被告庚○○，更
      無從歸責於被告壬○○。再者，系爭房地係抵押權人即誠
      泰銀行聲請法院強制執行拍賣後，被告壬○○參與競標，
      嗣因出價最高且已達拍賣最低價額而得標，顯然被告壬○○係於系爭房地不動產之拍賣程序中依法拍定取得，自難
      認有何侵害原告之任何權利可言，原告空言主張被告壬○○拍定取得系爭房地所有權，係與被告庚○○合謀侵害原
      告之權利云云，復未舉證證明被告壬○○拍定取得系爭房
      地所有權，有何侵害原告之權利，自洵無足採。
    (五)綜上，姑不論兩造間協議書約定系爭房地所有權之移轉登
      記是否係系爭房地買賣契約之履行（按此部分業經原告另
      提起本院96年度訴字第567號履行契約之訴），且縱然被
      告庚○○應依買賣契約承受誠泰銀行抵押貸款及繳納該抵
      押貸款利息，而未承受及繳納，致原告受有損害，亦屬債
      務不履行之問題，充其量原告縱得主張依債務不履行之規
      定請求被告庚○○賠償損害，究非謂被告庚○○即應負侵
      權行為之損害賠償責任。況縱認被告庚○○應依買賣契約
      承受誠泰銀行抵押貸款及繳納該抵押貸款利息，然被告庚○○取得系爭房地所有權後，確欲清償抵押權人誠泰銀行
      之抵押貸款，惟為原告通知抵押權人誠泰銀行不得由被告
      庚○○代為清償，故系爭房地嗣後經抵押權人即誠泰銀行
      聲請法院強制執行拍賣，顯係因原告未為清償或繼續繳納
      貸款利息所致，自非可歸責於被告庚○○，是原告主張告
      庚○○取得系爭房地所有權後，係故意違約不繳納銀行貸
      款，致系爭房地遭法院拍賣云云，即非事實。再系爭房地
      係抵押權人即誠泰銀行聲請法院強制執行拍賣後，被告壬○○始於拍賣程序中依法拍定取得，亦難認有何侵害原告
      之任何權利可言。據此，原告主張被告庚○○取得系爭房
      地所有權後，係故意違約不繳納銀行貸款，致系爭房地遭
      法院拍賣，嗣再由被告壬○○拍定取得系爭房地所有權，
      被告庚○○、壬○○係合謀以此方法侵害原告之權利，使
      原告受有買賣價款452萬元（即1,405萬元扣除銀行貸款95
      3萬元）及繳納銀行利息777,602元之損害云云，自屬無據
      。從而，原告依民法第184條第1項前段、第185條侵權行
      為損害賠償之法律關係，訴請被告庚○○、壬○○連帶賠
      償給付5,297,602元，並分別自起訴狀繕本送達被告日起
      算至清償日止，按年利率5%計算之利息，即為無理由，應
      予駁回。至原告假執行之聲請，亦因訴之駁回而失所附麗
      ，應併予駁回。
四、本件判決之基礎已臻明確，兩造其餘之攻擊、防禦方法及舉
    證，核與判決結果無影響，爰不一一予以論列，併此敘明。
五、據上論結，本件原告之訴為無理由，依民事訴訟法第78條，
    判決如主文。
中    華    民    國  九十九  年    一    月  二十五  日
                              臺灣新竹地方法院民事第二庭
                                  法  官  汪  銘  欽
以上正本係照原本作成。
如對本判決上訴，須於判決送達後二十日內向本院提出上訴狀。
中    華    民    國  九十九  年    一    月  二十五  日
                                  書記官  巫芳瑩

司法院資訊處製作；財團法人民間司法改革基金會備份。
